臺灣高雄地方法院民事判決
111年度簡上字第263號
上  訴  人  劉淑嬡    住○○市○○區○○路000號7樓
被  上訴人  吳月心  

上列當事人間請求返還不當得利事件，上訴人對於中華民國111
年6月7日本院鳳山簡易庭111年度鳳簡字第199號簡易程序第一審
判決提起上訴，並為訴之追加，本院於民國111年10月24日言詞
辯論終結，判決如下：
    主      文
被上訴人應給付上訴人新臺幣壹拾伍萬元，及自民國一一一年二
月八日起至清償日止，按週年利率百分之五計算之利息。
第二審訴訟費用（含追加之訴）由被上訴人負擔。 
    事實及理由
一、按第二審為訴之變更或追加，非經他造同意，不得為之，但
    請求之基礎事實同一者，不在此限，民事訴訟法第446條第1
     項、第255條第1項但書第2款定有明文。又依同法第436條
    之1第3項之規定，上開規定於簡易訴訟程序之上訴程序準用
    之。上訴人於原審本於不當得利之法律關係，主張因遭詐騙
    而將新臺幣（下同）15萬元匯入被上訴人所有之中華郵政股
    份有限公司鳳山文山郵局帳戶( 帳號：00000000000000號，
    下稱系爭郵局帳戶)，請求被上訴人返還15萬元。嗣於本院
    追加以侵權行為之法律關係為請求權基礎，經核上訴人所提
    原訴，與追加之新訴，均以同一之前述受詐騙而匯款之事實
    為原因事實，堪認請求之基礎事實同一，上訴人所為訴之追
    加，合於前揭規定，應予准許。
二、上訴人主張：被上訴人於民國110年5月31日12時許，在高雄
    市○○區○○街00號統一超商林德門市，將其所有之系爭郵局帳
    戶、玉山商業銀行七賢分行帳戶（帳號：0000000000000號
    ，下稱系爭玉山帳戶）之提款卡（含密碼），寄送予真實姓
    名年籍均不詳之詐欺集團（下稱系爭詐欺集團）成員收受。
    嗣系爭詐欺集團成員於110年6月1日17時38分許，撥打電話
    予伊，假冒為伊之鄰居，請伊加LINE連絡，旋於110年6月2
    日9時54分許，以LINE電話與伊聯繫，佯稱需資金周轉，2、
    3日後會還款云云，致伊陷於錯誤，於同年月3日11時許以臨
    櫃現金轉帳方式匯款15萬元至系爭郵局帳戶內，則被上訴人
    受有15萬元之不當得利，伊自得請求被上訴人返還之。為此
    爰依不當得利之法律關係提起本訴等語。並於原審聲明：被
    上訴人應給付上訴人15萬元，及自起訴狀繕本送達翌日即11
    1年2月8日起至清償日止，按週年利率5%計算之利息。
三、被上訴人則以：伊於網路上得知家庭代工訊息，對方稱需以
    自己帳戶訂購材料與申請補助，伊方將帳戶提款卡寄送予對
    方，伊亦是遭系爭詐騙集團詐騙，始交付帳戶提款卡與密碼
    ，因此上訴人雖將款項匯入伊所有之系爭郵局帳戶，但是該
    款項非伊所提領，伊亦未取得任何利益等語，資為抗辯。
四、原審判決上訴人敗訴，上訴人提起上訴，追加民法第184條
    第1項前段、第185條規定為請求權基礎，主張被上訴人自承
    將其帳戶及提款卡交付予系爭詐騙集團供進貨及申請補助，
    然按社會常識及慣例，只提供帳戶供進貨及申請補助或有可
    能，但另提供提款卡供進貨及申請補助，恐有違常識及慣例
    ，被上訴人應注意而不注意，交付帳戶提款卡予系爭詐騙集
    團，恐非「不疑有他而提供」即可卸責，亦非「無任何得利
    」即無過失之責，且被上訴人雖未取得伊所匯入系爭郵局帳
    戶之款項，但伊之損失既為被告過失所造成，被告自應負賠
    償之責。又民法上之共同侵權行為人間，不以有意思聯絡為
    必要，數人因過失不法侵害他人之權利，若各行為人之過失
    行為，均為所生損害之共同原因，即所謂行為關連共同，亦
    足以成立共同侵權行為，是被上訴人雖未實質參與系爭詐騙
    集團之詐騙行為，但其過失提供帳戶提款卡及密碼，與系爭
    詐騙集團成員之詐騙行為，共同造成伊之損害，其等均應對
    伊負全部損害之連帶賠償責任等語。並聲明：㈠原判決廢棄
    。㈡被上訴人應給付上訴人15萬元，及自起訴狀繕本送達翌
    日即111年2月8日起至清償日止，按週年利率5%計算之利息
    。被上訴人則答辯聲明：上訴駁回。
五、兩造不爭執事項：
　㈠被上訴人於110年5月31日12時許，在高雄市○○區○○街00號統
    一超商林德門市，將其所有之系爭郵局帳戶、系爭玉山帳戶
    之提款卡（含密碼）寄送予系爭詐欺集團成員收受。
　㈡系爭詐欺集團成員於110年6月1日17時38分許，撥打電話予上
    訴人，假冒為上訴人之鄰居，請上訴人加LINE連絡，旋於11
    0年6月2日9時54分許，以LINE電話與上訴人聯繫，佯稱需資
    金周轉，2、3日後會還款云云，致上訴人陷於錯誤，於同年
    月3日11時許以臨櫃現金轉帳方式匯款15萬元至系爭郵局帳
    戶內。
六、得心證之理由：
　　按因故意或過失，不法侵害他人之權利者，負損害賠償責任
    ；數人共同不法侵害他人之權利者，連帶負損害賠償責任。
    不能知其中孰為加害人者亦同；造意人及幫助人，視為共同
    行為人，民法第184條第1項前段、第185條第1項、第2項分
    別定有明文。又所謂過失，不僅指雖非故意，但按其情節應
    注意、能注意，而不注意之情形，即對於侵權行為之事實，
    雖預見其能發生而確信其不發生之情形，亦包括在內，最高
    法院93年度台上字第2180號裁判可供參照。經查：
　㈠被上訴人於110年5月31日12時許，在高雄市○○區○○街00號統
    一超商林德門市，將其所有之系爭郵局帳戶、系爭玉山帳戶
    之提款卡（含密碼）寄送予系爭詐欺集團成員收受。嗣系爭
    詐欺集團成員於110年6月1日17時38分許，撥打電話予上訴
    人，假冒為上訴人之鄰居，請上訴人加LINE連絡，旋於110
    年6月2日9時54分許，以LINE電話與上訴人聯繫，佯稱需資
    金周轉，2、3日後會還款云云，致上訴人陷於錯誤，於同年
    月3日11時許以臨櫃現金轉帳方式匯款15萬元至系爭郵局帳
    戶內等節，為兩造所不爭執。則被上訴人所有之系爭郵局帳
    戶遭系爭詐騙集團用以收取詐騙上訴人而得之款項，堪以認
    定。
　㈡被上訴人雖抗辯其是遭詐騙集團詐騙方交付系爭郵局帳戶之
    提款卡與密碼，就上訴人遭詐騙受損一事並無故意或過失云
    云。惟金融帳戶事關存戶個人財產權益之保障，具有個人專
    屬性，邇來利用人頭帳戶遂行詐欺等財產犯罪案件層出不窮
    ，新聞媒體對於犯罪者常大量收集他人存款帳戶，持以供作
    犯罪使用，藉此躲避檢警單位查緝，乃多所報導，且公司行
    號或一般人向金融機構申設帳戶使用並非難事，若非因從事
    不法而欲躲避查緝，實無向欠缺密切信賴關係之人借用帳戶
    之理，是依當前社會一般人之智識程度與生活經驗，對於非
    正當理由要求提供金融帳戶者，應得以預見可能係為供作犯
    罪使用。被上訴人是為從事家庭代工及領取補貼，而依系爭
    詐騙集團成員要求提供系爭郵局帳戶之提款卡、密碼，固據
    其提出與系爭詐騙集團成員LINE通訊軟體對話附卷可查（見
    高市警前分偵字第11072714200號卷，下稱警卷），但其在
    詢問系爭詐欺集團過程中，曾提及：「看到你的回覆和代工
    價錢，覺得跟我原本在做的金額差很多，又加上你跟我說的
    補貼，才讓我覺得是不是詐騙」等語，復曾詢問對方：「想
    請問，為什麼要寄提款卡，還要繳密碼？」，足見按照其從
    事代工經驗及社會經驗，詐騙集團所提出之代工對價、補貼
    以及必須提供提款卡及密碼之情節，其已得預見對方取得提
    款卡及密碼是要從事詐騙行為，方為上開表示，並詢問要求
    提供提款卡及密碼之原因。又被上訴人雖經系爭詐騙集團成
    員回覆：「是這樣的啦，你所需的材料我們是用你的卡片實
    名去採購給你的，這樣可以證明這筆材料是你拿走的，如果
    有跑單的情況，我們可以報警備案，不用擔心材料安全，還
    有因為疫情原因兼職的比較多，材料供應很大，稅金太高，
    所以公司用你的卡片以你名義購買材料，個人購買不需要稅
    金，這樣公司可以節省稅費，登記卡片公司也會給你相對補
    貼5000元」等語，方翻拍其所持6個金融機構存摺、提款卡
    予對方，並於對方收受其所寄送之提款卡後，告知密碼，有
    LINE通訊軟體對話在卷足稽（見警卷），然提款卡是用以提
    領存放金融機構款項之工具，稍有使用經驗之人應得知悉其
    無法用以實名購買商品，而若欲防止家庭代工跑單，僅要使
    其等出示證件簽收材料即可，另如欲以代工者名義購買材料
    ，使用現金交易較諸向各個代工者收取提款卡更為簡便安全
    ，況亦毋須提供超過1個以上之提款卡，即足已達成詐騙集
    團所稱之目的，是難謂具有相當知識、經驗及誠意之人經系
    爭詐騙集團成員上開答覆，即無法預見對方取得其提款卡、
    密碼後非供不法用途，被上訴人卻因欲取得代工機會及獲取
    補貼，輕信系爭詐騙集團所言，提供含系爭郵局帳戶在內6
    個帳戶之提款卡、密碼，其自有過失甚明，被上訴人上開抗
    辯，尚非可採。
　㈢被上訴人復抗辯上訴人雖將款項匯入其所有之系爭郵局帳戶
    ，但是該款項非其所提領，其亦未取得任何利益，應無庸賠
    償上訴人云云。惟系爭詐騙集團成員以上開方式詐欺上訴人
    ，使上訴人陷於錯誤而交付15萬元，自係故意不法侵害上訴
    人之權利，而應負侵權行為損害賠償責任，賠償上訴人15萬
    元。而被上訴人將系爭郵局帳戶提款卡、密碼供系爭詐欺集
    團成員使用，使詐騙集團成員得以遂行詐騙上訴人之侵權行
    為，乃有過失，依諸上開說明，被上訴人為民法第185條第2
    項之幫助人，應視為系爭詐騙集團成員對上訴人詐欺之共同
    行為人，而應與系爭詐欺集團成員連帶賠償上訴人所受之損
    害，上訴人自得請求其賠償所受損害15萬元，被上訴人上開
    抗辯，亦非可採。
　㈣至被上訴人因提供含系爭郵局帳戶及系爭玉山帳戶提款卡予
    系爭詐騙集團，而涉犯之幫助詐欺案件，雖經不起訴處分確
    定，惟刑事犯罪是以行為人主觀上有幫助詐欺取財之犯意為
    要件，與民事上過失侵權行為仍應負損害賠償責任不同，況
    刑事偵查結果尚不能拘束民事法院，是自難以被上訴人業經
    不起訴處分，即認其不構成侵權行為。
七、綜上所述，上訴人依民法第184條第1項前段、第185條規定
    請求被上訴人給付15萬元，及自起訴狀繕本送達翌日即111
    年2月8日起至清償日止，按週年利率5%計算之利息，為有理
    由，應予准許。又原告以單一之聲明，請求法院就其主張之
    數項訴訟標的，為同一目的之判決者，法院認其中一訴訟標
    的為有理由時，即應為其勝訴判決；當事人在第二審程序為
    訴之追加，其追加之新訴並無第一審判決之存在，第二審法
    院應依民事訴訟法第463條準用第一審通常訴訟程序之規定
    審判之，不生廢棄第一審判決之問題（最高法院109年度台
    上字第1405號判決可供參照）。上訴人所提之訴為重疊合併
    之訴，而本院就上訴人追加之訴即上訴人依侵權行為之法律
    關係所為請求既已認定為有理由，而為上訴人勝訴之判決，
    則上訴人於原審之訴即上訴人依不當得利之請求有無理由，
    即無庸再予審酌，自不生上訴有無理由、原判決應否廢棄之
    問題，併此敘明。
八、本件事證已臻明確，兩造其餘攻擊防禦方法，核與判決結果
    無影響，爰不一一論述，附此敘明。
九、據上論結，本件上訴為有理由，依民事訴訟法第436條之1第
    3項、第450條、第78條，判決如主文。
中　　華　　民　　國　　111 　年　　11　　月　　7 　　日
                  民事第二庭  審判長法  官  陳宛榆

                                    法  官  林婕妤

                                    法  官  楊淑儀

以上正本證明與原本無異。
本件判決不得上訴。
中　　華　　民　　國　　111 　年　　11　　月　　7 　　日
                                    書記官  詹立瑜